臺灣板橋地方法院民事判決　　　　　　　100年度訴字第249號
原　　　告　李長青
訴訟代理人　林復宏律師
訴訟代理人　吳家鳳律師
被　　　告　李永能
被　　　告　劉家漢
被　　　告　鄭曉婷
上一人
訴訟代理人　李宗興
被　　　告　吳秉蓉
上列當事人間請求返還定金事件，經本院於民國100年6月2日言
詞辯論終結，判決如下：
    主  文
原告之訴駁回。
訴訟費用由原告負擔。
    事實及理由
一、原告主張：
  １原告需要購買土地興建工廠，因而與被告李永能、劉家漢就
    坐落新北市○里區○○里○段大崁腳小段49之8地號（所有
    權應有部分各二分之一）、58之7地號（所有權應有部分各
    0000000分之102851）於民國99年8月23日簽訂定金收據，與
    被告鄭曉婷、吳秉蓉就同段49地號（所有權應有部分各二分
    之一）、58之7地號（所有權應有部分各0000000分之137500
    ）於同日簽訂定金收據，原告簽發附表編號1至4之支票，依
    序交付給被告劉家漢、李永能、吳稟蓉、鄭曉婷收執，作為
    購買土地之定金。
  ２原告於簽訂系爭定金收據前，有先至現場查看，僅知土地面
    積及約略位置，未經詳細鑑界，原告向被告等人之代理人李
    宗興明確表明，原告從事石板材料生意，石板體積大，需要
    大型且方正的廠房用以堆置，故系爭土地之坪數、方正、工
    業用地等交易因素對於原告承買意願至關重要。李宗興對原
    告表示系爭49及49之8地號土地絕對方正，且鄰近之49之9地
    號土地亦取得建照使用許可等語，藉以使原告為承買之意思
    表示。原告事後依49及49之8地號之地籍圖謄本，始發見49
    地號土地並非工整，李宗興竟向原告表明可與鄰地49之2地
    號土地所有權人以交換土地之方式，將系爭49地號土地修為
    方正，並稱58之7地號土地可併入49及49之8地號土地中計算
    容積率，而要原告一併買受58之7地號土地。
  ３詎原告事後查明，49地號應無法如被告之代理人李宗興所言
    ，得以交換土地之方式，將49地號土地修為方正。58之7地
    號為畸零地，地目為田，其中竟有中華民國及台北縣八里鄉
    公所之應有部分，且58之7地號土地不可併入49及49之8地號
    土地計算容積率，李宗興竟以不實之資訊，誘使原告陷於錯
    誤而為意思表示，並稱倘若原告不願購買，則有其他第三人
    願意出更高價格購買，迫使原告儘速交付定金，顯有蓄意詐
    欺之行為，核與民法第92條第1項詐欺要件相當。又查系爭
    49地號土地不方正，無論在主觀上及客觀上均足以影響交易
    上判斷，原告對前開因素有錯誤之情形，於交易上難謂非重
    要，自得視為意思表示內容有錯誤。原告爰依民法第88條及
    第92條規定撤銷應買系爭三筆土地之意思表示，已發函通知
    被告，法律行為經撤銷者，視為自始無效，故被告持有原告
    所交付如附表所示之四紙支票即失其依據，被告應依民法第
    179條規定，將附表所示之支票返還原告。
二、被告李永能、劉家漢則以：
    原告於99年7月初透過李宗興向李永能表示要以每坪新台幣
    （下同）20萬元購買系爭土地，李永能表示系爭土地是與劉
    家漢共有，每坪要以21萬元出售，原告經過一個多月考慮，
    透過李宗興向劉家漢表示願以每坪20萬5000元買受，被告同
    意上開價格出售，李宗興約被告於99年8月23日到代書事務
    所簽訂買賣契約，被告前往簽約途中，李宗興打電話給被告
    ，約兩造到李宗興的工廠見面談妥，談了一個多小時，原告
    因有資金調度問題，要求於99年11月30日再簽訂買賣契約，
    被告同意但要原告先付定金，兩造才至代書事務所簽訂定金
    收據。系爭土地是被告於98年10月8日買受，被告將當初買
    受土地的相關資料如土地所有權狀、地籍圖、土地分割資料
    、土地分區使用證明等文件交給原告查閱，因系爭土地被告
    買受不久，現場的土地的界標尚在，況且當時隔鄰林國詩所
    有鄰地49之9地號土地已經核准興建工廠，土地界標都很清
    楚，一般土地買賣，都是點交時，再聲請地政機關鑑界，並
    不是簽訂定金收據時，就先行鑑界，原告所稱未詳細鑑界，
    不足採信。被告李永能、劉家漢就系爭58之7地號土地面積
    均僅16.39平方公尺（約4.96坪），佔買賣契約比例甚低，
    被告並未向原告稱58之7地號土地可併入49之8地號計算容積
    率，亦未答應原告可以蓋工廠，也沒有答應土地要方正及換
    地，原告認為可以買受，才會向被告出價，價格既然在見面
    之前就已談妥，被告自無為了說服原告提高價格而美化土地
    用途之必要，被告也沒有委任李宗興出面洽談，原告是否因
    土地價格變動、資金不足、貸款問題、風水疑慮或無蓋工廠
    實益等事由而執意毀約，不得而知，但絕不能以原告內心的
    主觀認知錯誤或可歸責於原告之事由，而要求被告返還定金
    支票等語置辯。並聲明：駁回原告之訴。
三、被告鄭曉婷則以：李宗興代理鄭曉婷與原告談買賣事宜，李
    宗興並未向原告稱58之7地號土地可併入49、49之8地號計算
    容積率，李宗興有要求原告要一起買58之7及49地號，否則
    前面土地出售，單留58之7地號對地主而言並無用處，李宗
    興有拿58之7地號之土地謄本給原告，原告知道58之7地號為
    被告與國有財產局、八里鄉公所共有，原告在簽定金收據前
    ，有看過地籍圖，知道49地號並不方正，故約定賣方在99年
    11月30日簽買賣契約前，要與相鄰之49之2地號地主交換完
    成，將49地號土地修為方正，但因原告在99年9月25日跳票
    ，定金支票未兌現，被告即未再與鄰地地主談換地事宜等語
    置辯。並聲明：原告之訴駁回。
四、被告吳秉蓉則以：伊授權李宗興與原告談買賣事宜，李宗興
    與原告如何談，伊並不知情等語置辯。並聲明：原告之訴駁
    回。
五、兩造不爭執之事實：
  １原告與被告李永能、劉家漢就坐落新北市○里區○○里○段
    大崁腳小段49之8地號（所有權應有部分各二分之一）、58
    之7地號（所有權應有部分各0000000分之102851）於99年8
    月23日簽訂定金收據，與被告鄭曉婷、吳秉蓉就同段49地號
    （所有權應有部分各二分之一）、58之7（所有權應有部分
    各0000000分之137500）於同日簽訂定金收據，原告簽發附
    表編號1至4之支票，依序交付給被告劉家漢、李永能、吳稟
    蓉、鄭曉婷收執，作為購買土地之定金。上開支票經提示均
    未兌現。
  ２前揭49、49之8地號土地使用分區為乙種工業用地，58之7地
    號土地使用分區為綠地。
六、按被詐欺而為意思表示者，依民法第九十二條第一項之規定
    ，表意人固得撤銷其意思表示，惟主張被詐欺而為表示之當
    事人，應就此項事實負舉證之責任，最高法院44年台上字第
    75號判例意旨參照。原告主張：原告事後查明，49地號應無
    法如被告之代理人李宗興所言，得以交換土地之方式，將49
    地號土地修為方正。58之7地號為畸零地，地目為田，其中
    竟有中華民國及台北縣八里鄉公所之應有部分，且58之7地
    號土地不可併入49及49之8地號土地計算容積率，李宗興竟
    以不實之資訊，誘使原告陷於錯誤而為意思表示，並催促原
    告支付定金，另表明原告若不願意購買，則有其他第三人願
    意出更高之價格購買系爭土地，迫使原告儘速交付定金，顯
    有蓄意詐欺之行為，而依民法第92條第1項撤銷應買之意思
    表示等情。經查，原告與被告鄭曉婷、吳秉蓉於99年8月23
    日簽訂定金收據時，原告已知前揭49地號並不方正，被告始
    於定金收據其他約定事項承諾「賣方於正式簽約前負責49地
    號與相鄰49之2地號詳如附圖紅色斜線作交換完成」，此有
    經兩造簽名之定金收據及附圖可證，可知原告明知49地號並
    不方正之事實。就49地號並不方正之問題，被告提出解決之
    道，即可與相鄰49之2地號之地主交換土地，將49與49之2地
    號間之經界線拉直，此為可行之方法，業據證人陳金寶代書
    供述在卷（見100年5月5日言詞辯論筆錄），是原告主張「
    其事後查明，49地號應無法如被告之代理人李宗興所言，得
    以交換土地之方式，將49地號土地修為方正」等情，應由原
    告舉證證明，原告未舉證，自難認被告吳秉蓉、鄭曉婷有詐
    欺之行為。次查，原告自認被告於簽定金收據前，有拿前揭
    58之7地號土地謄本給原告閱覽（見100年3月3日言詞辯論筆
    錄），且依交易常情，買方會閱覽土地謄本，以確認賣方有
    所有權存在，是原告於交易時自應明知該土地為被告與中華
    民國、台北縣八里鄉公所分別共有，原告稱其簽完定金收據
    後始知情，自不可採。再查，前揭58之7地號因係公共設施
    用地，不得併入49及49之8地號土地之容積率計算，此固據
    新北市政府城鄉發展局100年5月19日北城開字第1000487260
    號函可稽，然查，前揭58之7地號依被告所有權應有部分合
    併計算，被告四人應有部分面積共為74平方公尺，而前揭49
    及49之8地號面積共計1057平方公尺，比例僅有百分之七，
    原告應就58之7地號併入或不併入計算，容積率會有何不同
    ，對於原告購買系爭土地興建廠房有何影響，被告有何使用
    詐術誘使原告陷於錯誤之故意等情，舉證證明，原告未舉證
    ，自難認原告係受詐欺而為應買之意思表示。
七、原告另主張：系爭49地號土地不方正，無論在主觀上及客觀
    上均足以影響交易上判斷，原告對前開因素有錯誤之情形，
    於交易上難謂非重要，自得視為意思表示內容有錯誤等情，
    經查，原告與被告鄭曉婷、吳秉蓉於99年8月23日簽訂定金
    收據時，已知前揭49地號並不方正，特別約定賣方與鄰地換
    地之事實，業經認定如前，則原告內心的效果意思與外部之
    表示行為並無不一致，自與錯誤之情形有別，原告依民法第
    88 條第2項主張錯誤撤銷應買之意思表示，顯屬無據。
八、綜上，原告依民法第88條第2項、第92條第1項撤銷應買之意
    思表示，請求被告返還定金支票，為無理由，應予駁回。
九、結論：原告之訴為無理由，依民事訴訟法第78條，判決如主
    文。
中    華    民    國  100    年     6    月     30    日
                  民事第三庭    法  官  陳映如
附表：
┌─────────────────────────────────────┐
│支票附表：                                              100年度訴字第249號│
├───┬─────┬─────┬──────┬─────┬─────┬──┤
│編  號│發  票  人│付 款 人  │發   票   日│ 票面金額 │ 支票號碼 │持票│
│      │          │          │            │（新台幣）│          │人  │
├───┼─────┼─────┼──────┼─────┼─────┼──┤
│001   │李長青    │淡水第一信│99年9月25日 │250,000元 │DE0000000 │劉家│
│      │          │用合作社八│            │          │          │漢  │
│      │          │里分社    │            │          │          │    │
├───┼─────┼─────┼──────┼─────┼─────┼──┤
│002   │李長青    │淡水第一信│99年9月25日 │250,000元 │DE0000000 │李永│
│      │          │用合作社八│            │          │          │能  │
│      │          │里分社    │            │          │          │    │
├───┼─────┼─────┼──────┼─────┼─────┼──┤
│003   │李長青    │淡水第一信│99年9月25日 │250,000元 │DE0000000 │吳秉│
│      │          │用合作社八│            │          │          │蓉  │
│      │          │里分社    │            │          │          │    │
├───┼─────┼─────┼──────┼─────┼─────┼──┤
│004   │李長青    │淡水第一信│99年9月25日 │250,000元 │DE0000000 │鄭曉│
│      │          │用合作社八│            │          │          │婷  │
│      │          │里分社    │            │          │          │    │
└───┴─────┴─────┴──────┴─────┴─────┴──┘
右正本係照原本作成。
如對本判決不服，須於判決送達後廿日內，向本院提出上訴狀，
上訴臺灣高等法院並繳納上訴費（應附繕本）。
中    華    民    國   100    年    6     月    30    日
                                    書記官  林勁丞